【裁判字號】    99,交聲,142
【裁判日期】    990504
【裁判案由】    違反道路交通管理處罰條例聲明異議
【裁判全文】
臺灣花蓮地方法院交通事件裁定         99年度交聲字第142號
原處分機關  交通部公路總局臺北區監理所花蓮監理站
異  議  人
即受處分人  甲○○
上列異議人即受處分人因違反道路交通管理處罰條例案件，對於
交通部公路總局臺北區監理所花蓮監理站民國99年4 月19日花監
違字第裁44-P00000000號裁決聲明異議，本院裁定如下：
    主  文
原處分撤銷。
甲○○汽車駕駛人，駕駛汽車經測試檢定酒精濃度超過規定標準
，處罰鍰新臺幣壹萬陸仟捌佰元，並應吊扣普通重型機車駕駛執
照拾貳個月及接受道路交通安全講習。
    理  由
一、原處分意旨略以：異議人即受處分人甲○○（下稱異議人）
    僅考領小型車普通駕駛執照，竟於民國99年4月18日凌晨2時
    44分左右，酒後騎乘車牌號碼859－DBS號普通重型機車，嗣
    行經花蓮市○○路與美工七街交叉路口時，經花蓮縣警察局
    花蓮分局民意派出所員警攔檢，並施以酒精濃度測試，測得
    其呼氣所含酒精濃度達每公升0.28毫克，乃當場掣發花蓮縣
    警察局花警交字第P00000000 號舉發違反道路交通管理事件
    通知單，嗣原處分機關於99年4月19日以花監違字第裁44-P0
    0000000號裁決書，依道路交通管理處罰條例第35條第1項第
    1 款、第22條第1項第4款、第24條第1項第2款規定，裁罰異
    議人罰鍰新臺幣（下同）1 萬6千8百元，吊扣小型車普通駕
    駛執照12個月，並施以道路交通安全講習等語。
二、聲明異議意旨略以：異議人違規時係駕駛機車，為何要以吊
    扣汽車駕照來執行等語。
三、按汽車駕駛人飲用酒類後，其吐氣所含酒精濃度超過每公升
    0.25毫克以上者，不得駕車；又汽車駕駛人，駕駛汽車經測
    試檢定，有酒精濃度超過規定標準者，處1萬5千元以上6 萬
    元以下罰鍰，當場移置保管其車輛及吊扣其駕駛執照1 年，
    因而肇事致人受傷者，並吊扣其駕駛執照2 年，並應接受道
    路交通安全講習，道路交通安全規則第114條第2款及道路交
    通管理處罰條例第35條第1項第1款、第24條第1項第2款分別
    定有明文。又汽車駕駛人，領有小型車駕駛執照，駕駛重型
    機器腳踏車，處1千8百元以上3千6百元以下罰鍰，並禁止其
    駕駛，道路交通管理處罰條例第22條第1項第4款定有明文。
    又一行為違反數個行政法上義務規定而應處罰鍰者，依法定
    罰鍰額最高之規定裁處，但裁處之額度，不得低於各該規定
    之罰鍰最低額；前項違反行政法上義務行為，除應處罰鍰外
    ，另有沒入或其他種類行政罰之處罰者，得依該規定併為裁
    處，但其處罰種類相同，如從一重處罰已足以達成行政目的
    者，不得重複裁處，行政罰法第24條第1、2項定有明文。
四、經查：
(一)異議人僅考領小型車普通駕駛執照，竟於99年4月18日凌晨2
    時44分左右，酒後騎乘車牌號碼859－DBS號普通重型機車，
    嗣行經花蓮市○○路與美工七街交叉路口時，為花蓮縣警察
    局花蓮分局民意派出所員警攔檢，並施以酒精濃度測試，測
    得其呼氣所含酒精濃度達每公升0.28毫克，乃當場掣發通知
    單舉發，嗣由原處分機關依道路交通管理處罰條例第35條第
    1項第1款、第22條第1項第4款及第24條第1項第2款規定，裁
    罰異議人罰鍰1 萬6千8百元，吊扣小型車普通駕駛執照12個
    月，並施以道路交通安全講習等情，為異議人所是認，且有
    上開通知單、裁決書各1紙在卷可稽。
(二)按汽車駕駛執照為駕駛汽車之許可憑證，由駕駛人向公路監
    理機關申請登記，考驗及格後發給之。汽車駕駛人經考驗及
    格，未領取駕駛執照前，不得駕駛汽車，道路交通安全規則
    第50條第1 項定有明文。未持有汽車駕駛執照而駕駛汽車者
    ，應依道路交通管理處罰條例第21條第1項第1款、第2 款、
    第9款、第2項之規定為處罰。依道路交通安全規則第53條、
    第61條、第61條之1 規定，我國汽車駕駛執照，係依汽車類
    、機器腳踏車類，先分為汽車駕駛執照、機器腳踏車駕駛執
    照兩種類型。繼而依汽車及機器腳踏車之各該級類，前者分
    為小型車、大貨車、大客車及聯結車駕駛執照；後者分為大
    型機車、普通重型機車及輕型機車駕駛執照。汽車駕駛執照
    依自用駕駛及職業駕駛，可分為普通與職業駕駛執照。持有
    汽車駕駛執照雖得騎乘輕型機器腳踏車，然汽車駕駛執照與
    機器腳踏車駕駛執照間無法通用。申言之，領有小型車、大
    貨車、大客車及聯結車駕駛執照，而未領有大型或普通重型
    機車者，僅得騎乘輕型機器腳踏車，倘騎乘大型或普通重型
    機車，則屬無照駕駛。反之，領有大型或普通重型機車駕駛
    執照，而未領有小型車、大貨車、大客車或聯結車駕駛執照
    ，如駕駛各該型級汽車，亦屬無照駕駛，均應依路交通管理
    處罰條例第21條第1項第1款、第2款、第9款規定處罰。再者
    ，持有汽車駕駛執照或機器腳踏車駕駛執照，係高級車種駕
    駛執照者，可駕駛該級車類以下之同類車類，倘取得更高一
    級車類之駕駛資格時，應由監理機關換發該駕駛高一級類之
    駕駛執照。
(三)汽車與機器腳踏車分屬不同類車輛，就同一駕駛人而言，監
    理機關可同時核發汽車駕駛執照與機器腳踏車駕駛執照。而
    依道路交通安全規則第53條、第61條及第61條之1 等規定，
    僅核發駕駛或騎乘之最高級汽車駕駛執照或機器腳踏車駕駛
    執照，作為駕駛汽車或騎乘機車之證明文件，並未核發駕駛
    或騎乘之最高級以下之各低級汽車駕駛執照或機器腳踏車駕
    駛執照。駕駛執照係監理機關所核發，表彰可駕駛何類級汽
    車或機器腳踏車之許可資格文件，具有行政處分之性質，監
    理機關依法得就駕駛執照附以限制條件，以限制其許可之範
    圍。
(四)按汽車駕駛人，因違反本條例及道路交通安全規則之規定，
    受吊銷駕駛執照處分時，吊銷其持有各級車類之駕駛執照，
    94年12月14日修正公布，嗣於95年3月1日施行之道路交通管
    理處罰條例第68條定有明文。就修正過程與修正條文以觀，
    修正前規定汽車駕駛人因違反本條例及道路交通安全規則，
    受吊扣或吊銷駕駛執照處分時，受吊扣或吊銷其持有各級車
    類之駕駛執照，致將違法或違規駕駛人所持有各級車類之駕
    駛執照一併吊扣或吊銷，失之過酷，對於人民工作與生活影
    響過鉅，有違比例原則。經立法院與交通部協商後，乃將其
    中「受吊扣處分者，吊扣其持有各級車類之駕駛執照」部分
    之規定刪除。準此，駕駛人違反道路交通管理處罰條例第35
    條第1項第1款之規定而受吊扣駕駛執照處分時，依修正後同
    法第68條規定與修正意旨，僅得吊扣違規或違法當時駕駛車
    類之駕駛執照。再者，酒醉駕車行為係製造法所不容許之風
    險，以風險製造之立場觀之，雖不因駕駛車輛種類之不同，
    而有所差別。然自風險實現之觀點而言，酒醉駕駛車類之不
    同，其對於交通安全衍生之實害結果亦有所差異，如駕駛人
    駕駛低一級之車類違反本條例之規定時，不論其所造成之實
    害結果，而一律吊扣駕駛人所持有之各類駕照，顯有違反相
    同事件相同處理，不同事件不同處理之平等原則（參照臺灣
    高等法院暨所屬法院97年法律座談會刑事類提案第40號審查
    意見及研討結果參照）。至於道路交通主管機關對於吊扣駕
    駛人未持有之駕駛執照，執行層面可利用電腦資料處理等方
    式代替，應可適當克服。另為了避免前述違反平等原則及執
    行層面困難等問題，立法院業於99年4 月20日三讀通過增訂
    道路交通管理處罰條例第68條第2 項（目前總統尚未公布施
    行），內容規定：「領有汽車駕駛執照之汽車駕駛人，除駕
    駛聯結車、大客車、大貨車外之非其駕駛執照種類之車輛，
    違反本條例及道路交通安全規則之規定，應受吊扣駕駛執照
    情形時，無因而肇事致人受傷或重傷者，記違規點數五點。
    但一年內違規點數共達六點以上或再次應受吊扣駕駛執照情
    形者，併依原違反本條例應受吊扣駕駛執照處分規定，吊扣
    其駕駛執照」，亦可供參照。職是，道路交通管理處罰條例
    第68條僅規定吊銷駕照處分效力與執行方式，並未規定吊扣
    駕照之執行，是交通監理機關對於受處分人有違反道路交通
    管理處罰條例之情形，而應受吊扣駕駛執照處分者，僅得吊
    扣受處分人違規或違法當時所駕駛車類之駕駛執照，不得再
    吊扣受處分人持有之其他各類車輛駕駛執照。
(五)本件異議人雖僅領有小型車普通駕駛執照，未考領普通重型
    機車駕駛執照，此為其所不爭執，亦有原處分機關99年4 月
    20日北監花四字第0990003856號移送書附卷可參，然異議人
    違規當時係騎乘普通重型機車，揆諸前揭說明，其依法應受
    之處分係限制騎乘普通重型機車之權利，亦即應依法諭知吊
    扣普通重型機車之駕駛執照，從而原處分機關僅因異議人無
    普通重型機車駕駛執照，即吊扣其小型車普通駕駛執照，於
    法自有未合。惟亦不能因異議人現實上無考領普通重型機車
    駕駛執照，即諭知免罰或僅諭知1 年內不得考領普通重型機
    車駕駛執照，否則相較於考領普通重型機車駕駛執照及小型
    車普通駕駛執照而有相同違規行為之受處分人，將造成有失
    公允之情形（道路交通管理處罰條例第35條第3項參照）。
五、按酒後駕車只有一個交通違規行為，而且有關處罰效果之罰
    鍰、吊扣駕駛執照與施以道路交通安全講習等與該交通違規
    行為是否存在均無從分離。法院審理時應先確定受處分人是
    否確有交通違規行為事實，再決定原處分機關所適用之法律
    有無錯誤。從而，受處分人於聲明異議狀雖僅記載就其中某
    部分處罰聲明異議，其餘部分並未提及，惟與其交通違規行
    為是否存在既無從分離，法院自應予以審理。否則，如法院
    審理結果，認其交通違規行為不存在，則僅能將原處分關於
    其中某部分處罰予以撤銷改判，其餘部分因認未經聲明異議
    而確定，致生無交通違規行為，而遭處罰之不合理現象。又
    聲明異議，屬一種司法救濟途徑，由法院審查受處分人所涉
    之違規事實是否成立，及原處分所適用之法條是否正確、裁
    罰是否適當，因法院負有司法審查之作用，對原處分違法或
    失當時，應自為處分，亦即法院應一併撤銷原處分，並自為
    裁罰，就罰鍰、吊照及安全講習等處罰重新諭知，以期適法
    （臺灣高等法院暨所屬法院98年法律座談會刑事類提案第23
    號審查意見及研討結果參照）。
六、綜上所論，異議人雖確有在上開時、地，未考領普通重型機
    車駕駛執照，酒後騎乘普通重型機車，經測試呼氣中酒精濃
    度超過規定標準之違規行為，然原處分竟吊扣其小型車普通
    駕駛執照，與法自有未合。至原處分關於罰鍰及施以道路交
    通安全講習部分，異議人雖未聲明異議，惟該等部分與吊扣
    駕駛執照處分既無從分離，揆諸上開說明，本院自亦應予以
    審理，且一併撤銷原處分，並自為裁罰，就罰鍰、吊照及道
    路交通安全講習等處罰，重新諭知如主文第2 項所示，以期
    適法。
據上論斷，應依道路交通管理處罰條例第35條第1項第1款、第22
條第1項第4款、第24條第1項第2款，行政罰法第24條第1項、第2
項，道路交通案件處理辦法第20條，裁定如主文。
中    華    民    國    99    年    5     月    4     日
                  交通法庭      法  官  曹庭毓
上列正本證明與原本無異。
如對本裁定不服，應於送達後 5日內，向本院提出抗告狀（應抄
附繕本）。
中    華    民    國    99    年    5     月    5     日
                                書記官

司法院資訊處製作；財團法人民間司法改革基金會備份。
